臺灣臺中地方法院民事判決　99年度重訴字第27號
原　　　告　王東平
訴訟代理人　劉憲璋　律師
複代理人　　賴書貞　律師
被　　　告　王尹釗即王聰烈之承.
被　　　告　王竹森
上　一　人
訴訟代理人　王江敏
被　　　告　王志村
被　　　告　王志達
被　　　告　王自強　原籍設臺中市○○區○○路13巷1弄18號
兼　上二人
共　　　同　王子珀即王志宏
訴訟代理人
上列當事人間分割共有物事件，經本院於民國100年1月26日言詞
辯論終結，判決如下：
    主    文
兩造共有坐落於臺中縣神岡鄉○○段164地號，地目田，面積103
57.97平方公尺及同段165地號，地目田，面積385.40平方公尺之
土地合併分割為如附圖及附表二所示Ａ部分面積827.75平方公尺
由被告王自強取得；Ｂ部分面積827.75平方公尺由被告王子珀取
得；Ｃ部分面積827.75平方公尺由被告王志達取得；Ｄ部分面積
827.75平方公尺由被告王志村取得，Ｅ部分面積635.63平方公尺
由兩造按附表所示應有部分比例維持共有作為道路使用；Ｆ部分
面積3427.47平方公尺由原告王東平與被告王尹釗取得並按附表
所示應有部分比例維持共有；Ｇ部分面積3369.28平方公尺由被
告王竹森取得。
訴訟費用兩造依附表一訴訟費用比例欄所示之比例負擔。
    事實及理由
壹、程序方面：
  一、按聲明承受訴訟，應提出書狀於受訴法院，由法院送達於
      他造。民事訴訟法第175條第1項定有明文。查被告王聰烈
      於本件訴訟繫屬中之民國99年9月9日死亡，並由其繼承人
      之一王尹釗繼承臺中縣神岡鄉○○段164地號土地應有部
      分，有除戶謄本、土地登記謄本、繼承系統表在卷可稽，
      王尹釗並具狀聲明承受本件訴訟，經核於法並無不合，應
      由王尹釗承受本件訴訟。
  二、本件被告6人，均未於最後言詞辯論期日到場，核無民事
      訴訟法第386條各款所列情形，爰依原告之聲請，由其一
      造辯論而為判決。
貳、實體方面：
  一、原告方面：
    (一)查坐落臺中縣神岡鄉○○段164地號土地原係原告與被告
      王聰烈（訴訟繫屬中死亡由王尹釗承受訴訟）、王竹森、
      王志村、王志達、王子珀（原姓名王志宏）、王自強等人
      共有；同段165地號土地則係原告與被告王竹森、王志村
      、王志達、王子珀（原姓名王志宏）、王自強等人共有（
      亦即兩筆土地所有權人僅有王聰烈一人不同）。
    (二)按各共有人，除法令另有規定外，得隨時請求分割共有物
      。但因物之使用目的不能分割或契約訂有不分割之期限者
      ，不在此限，民法第823條第1項定有明文。又修正後民法
      第824條第6項規定：共有人部分相同之相鄰數不動產，各
      該不動產均具應有部分之共有人，經各不動產應有部分過
      半數共有人之同意，得適用前項規定，請求合併分割。因
      本件164地號與165地號為相鄰之不動產，且多數共有人均
      同意合併分割，僅是就分割方法無法達成協議；此外，系
      爭土地並無因物之使用目的不能分割或契約訂有不分割之
      期限之情形存在，爰此，依據民法第823條第1項及第824
      條第6項規定，請求鈞院准許將系爭神圳段164地號、165
      地號合併分割。至於分割方法則詳如附圖及附表二所示。
  二、被告方面：
    (一)被告王竹森於最後言詞辯論期日未到庭，但據其先前到庭
      陳述及具狀陳狀略以：同意合併分割，但不贊同原告分割
      方案。系爭土地上僅有伊仍從事傳統農事耕作，其他共有
      人均已非法變更使用；且原告事先未與長輩協調，實嫌草
      率；再者若依原告分割方案，將造成伊農作損害至鉅。同
      意留路維持共有，希望路有六米寬。
    (二)原被告王聰烈於最後言詞辯論期日未到庭，但據其先前具
      狀陳述（99年6月29日陳報狀），同意原告之新分割方案
      （即附圖及附表二），並願意與原告分在附圖所示Ｆ部分
      ，按應有部分比例維持共有。承受訴訟之被告王尹釗則未
      到庭或以書狀陳述意見供本院參酌。
    (三)被告王子珀、王志達、王自強於最後言詞辯論期日未到庭
      ，但據其先前到庭（99年9月29日）陳述，同意原告之新
      分割方案（即附圖及附表二）。
參、法院之判斷：
  一、查坐落臺中縣神岡鄉○○段164地號土地原係原告與被告
      王聰烈（訴訟繫屬中死亡由王尹釗承受訴訟）、王竹森、
      王志村、王志達、王子珀（原姓名王志宏）、王自強等人
      共有；同段165地號土地則係原告與被告王竹森、王志村
      、王志達、王子珀（原姓名王志宏）、王自強等人共有（
      亦即兩筆土地所有權人僅有王聰烈一人不同）。此有各該
      土地之登記謄本在卷可憑。
  二、按各共有人，除法令另有規定外，得隨時請求分割共有物
      。但因物之使用目的不能分割或契約訂有不分割之期限者
      ，不在此限，民法第823條第1項定有明文。又修正後民法
      第824條第6項規定：共有人部分相同之相鄰數不動產，各
      該不動產均具應有部分之共有人，經各不動產應有部分過
      半數共有人之同意，得適用前項規定，請求合併分割。因
      本件164地號與165地號為相鄰之不動產，且原告及被告王
      竹森、原被告王聰烈、被告王志達、王子珀等應有部分過
      半數共有人均同意合併分割，又系爭土地並無因物之使用
      目的不能分割或契約訂有不分割之期限之情形存在，是以
      系爭兩筆土地應合併分割。
  三、被告王竹森雖於99年2月8日提出分割方案（如該狀附圖一
      ），惟查：
    (一)神圳段166地號並不在本件分割範圍，故被告王竹森分割
      方案將王聰烈分配在編號Ｆ部分即166地號上顯有錯誤。
    (二)其次依該方案，王竹森分得Ｃ部分將阻斷王聰烈（編號Ｆ
      部分）、王志村（編號Ｂ）之土地，使之無法對外聯絡，
      形成袋地，對王聰烈、王志村顯然不利。
    (三)又王子珀、王自強、王志村、王志達四人係兄弟，其四人
      分割位置如未集中，亦有礙其等將來之利用。
    (四)雖然王子珀在系爭土地上種有五葉松，但其種植面積大於
      其持分面積，且王子珀本人亦較傾向採取原告所提分割方
      案。
    (五)被告之分割方案除有上開不合理之處外，且依其陳述亦無
      從確定該方案，是本院乃於99年9月29日當庭命被告王竹
      森提出其分割方案，以利訴訟進行，其訴訟代理人王江敏
      並陳明將於十日內提出，惟遲至同年11月15日仍未提出，
      本院乃定期於同年12月15日續行訴訟，惟該庭期被告即未
      出庭，是以本院無從考量其所提之分割方案。
  四、審酌原告所提分割方案，已兼顧王志村、王志達土地利用
      現狀（建物），且將其兄弟四人集中位置並留設道路（附
      圖所示Ｅ部分）維持共有（被告王竹森亦同意留路供通行
      ），俾供分得相鄰土地通行道路，渠等將來可依實際需要
      合併使用或單獨使用，可使土地發揮最大之經濟價值。且
      王竹森分配在附圖所示Ｇ部分，可通行系爭土地東側之既
      有道路。此一方案已為原告及多數被告所同意（參99年9
      月29日本院言詞辯論筆錄，被告王子珀兼被告王志達、王
      自強訴訟代理人同意此一分割方案）、原被告王聰烈亦已
      於99年6月29日即已具狀表明同意此一方案並願與原告維
      持共有，且如分割方案要完全兼顧系爭土地之使用現狀，
      確實有其困難，本院僅能顧及應有部分占多數之共有人之
      最佳利益，選擇目前唯一之具體分割方案即依附圖及附表
      二所示，判決如主文。
  五、末按分割共有物之訴，本質上屬無訟爭性之非訟事件，兩
      造本可互換地位。本件原告起訴雖於法有據，但被告之應
      訴實因訴訟性質所不得不然，本院認為訴訟費用全部由被
      告負擔，顯失公平，而應由兩造依其應有部分之比例分擔
      ，較為公允（參民事訴訟法第80條之1）。
四、結論：原告之訴為有理由，依民事訴訟法第385條第1項前段
    、第80條之1，判決如主文。
中    華    民    國   100    年    2    月     16     日
                  民事第三庭  法  官  曹宗鼎
上正本係照原本作成。
如對本判決上訴，須於送達後20日內，向本院提出上訴狀。
中    華    民    國   100    年    2    月     16     日
                              書記官  洪千羽